行  政  法  院  判  決                          八十八年度判字第四二六二號
    原      告  乙○○
    訴訟代理人  甲○○
    被      告  經濟部智慧財產局（原經濟部中央標準局）
右當事人間因新型專利舉發事件，原告不服行政院中華民國八十七年十一月九日台八
十七訴字第五五三一五號再訴願決定，提起行政訴訟。本院判決如左︰
    主  文
原告之訴駁回。
    事  實
緣原告於民國八十一年八月十四日以「多功能自動測試裝置」向被告申請第0000
0000號新型專利，嗣經審定准予專利。在專利權存續期間，關係人華泰電器股份
有限公司以該案違反核准當時專利法第九十五條及第九十六條第一、五款之規定，於
八十五年六月一日對之申請舉發，案經被告審查，於八十六年十二月十六日以台專（
判）○二○二七字第一四八六九三號專利舉發審定書為「舉發成立，應撤銷其專利權
」之處分，原告不服，循序提起行政訴訟。茲摘兩造訴辯意旨如次：
原告起訴意旨及補充理由略謂：一、按核准專利當時（以下稱當時）專利法第九十五
條規定：凡對於物品之形狀，構造或裝置首先創作合於實用之新型者，得依本法申請
專利。所謂首先創作，固應為前所未有之技術上思想之創作，亦即應具備新穎性，惟
所謂前所未有之新穎性，非僅限於解決問題之手段及其手段所發生技術上之效果，均
為前所未有之創作，其以舊手段解決新問題，或以新手段解決舊問題者，亦應認為前
所未有之創作；專利法之專利，有發明專利，新型專利，新式樣專利，其要件各有不
同，在專利法第一條之發明專利就其解決問題言，所應用之手段，在原理上固須全新
，亦即該項手段從未解決該項問題，但同法第九十五條之新型專利，則與發明之專利
有異，新型專利所應用之手段，縱令在原理上並非前所未有之創作，而係習用技術，
若其空間型態係屬創新，並能產生某一新作用或增進該物品某種功效時，即符合新型
專利之要件，鈞院七十年度判字第三十一號判決中已有論釋。又同法第九十六條第五
款規定：運用申請前之習用技術、知識顯而易知未能增進功效者，固難稱為新型，但
依前述鈞院七十年度判字第三十一號判決中所載：『新型專利所應用之手段，縱令在
原理上並非前所未有之創作，而係習用技術，若其空間型態係屬創新，並能產生某一
新作用或增進該物品某種功效時，即符合新型專利之要件』。故雖係運用習知技術，
但空間型態有所創新，並能產生某一作用，或增進該物品某種功效時，即難稱有同法
第九十六條第五款規定，不合新型專利要件之情事。二、本案「多功能自動測試裝置
」之創作特徵在於：一環形測試台Ａ上佈列多數循環運行作動之載運單體Ｃ，並於載
運單體Ｃ行進路徑周緣環設有一組多段截斷式之負載用電軌Ｄ，且環形測試台Ａ中央
設有一儀表板Ｆ，其內設有分別與上述負載用電軌Ｄ中各段截斷電軌Ｄ、Ｄ、Ｄ、Ｄ
、Ｄ預設連接之多數儀表Ｆ、Ｆ、Ｆ、Ｆ，又載運單體Ｃ上載運之等待測物Ｇ的測試
點，係經由載運單體以導線Ｃ引接出電刷Ｃ而與負載用電軌Ｄ接觸導通，使載運單體
Ｃ運行作動時，待測物Ｇ之測試點隨移動而依序與負載用電軌中各段截斷電軌Ｄ、Ｄ
、Ｄ、Ｄ、Ｄ接觸導通，而得以由各儀表Ｆ、Ｆ、Ｆ、Ｆ得知測試結果，藉此達成連
貫性測試者；其中該載運單體Ｃ可載運待測物品Ｇ，其上除設有供應待測物品Ｇ電源
之插座Ｃ外，另視需要裝設各種不同構造之檢測器及相關檢測及顯示電路，以供檢測
不同之產品，以達成多功能之檢測功效。本案具有下述之功效：1.節省測試空間，測
試結果一目了然：本案可將同一產品所需的各項檢測器及相關的檢測及顯示電路分別
裝設於各載運單體上，且設有顯示儀表，因此可將習知分散於各處測試站之測試工作
集中於本案「多功能自動測試裝置」上，可大幅縮小測試站所需空間；且因本案採用
環形測試台，使各段電軌得以較短距離跟中央儀表板上之各儀表連接，因此空間上更
為縮小，且顯示儀表馬上顯示測試結果，一目了然。2.精減操作人員、縮短測試時間
：本案只須將各儀表與各段截斷軌作一次連接工作，即可供所有待測物作反覆性測試
，且能由儀表板中各儀表得知測試結果，可達成無須人工搬運之連貫性自動測試之功
能，能大幅精減所需操作人員，及縮短測試時間。3.變化容易、測試範圍廣泛：本案
可需要隨意變換各載運單體上之測試治具（測試模組化工具）可達成適合多樣化產
品、多功能之測試，具變化容易、彈性使用功效。本案可測試所有桌上（小）型的家
電用品及各種電子元件，其可測試之產品範圍包括：（１）電熱類產品：如電鍋、電
子鍋、電磁爐、電熨斗、開飲機、電熱水瓶、電茶壼、烤箱、烤爐、消毒鍋、自動煎
藥壼等。（２）電動類產品:如馬達、 電扇、吊扇、攪伴器、果汁機、運動器材等。
（３）電子元件：如變壓器、 USP及電子零件或電子產品等。4.拆組容易、機動性高
：本案「多功能自動測試裝置」為可拆組式，可隨時配合需要移動位置，非常適合中
小型工廠機動性調整測試空間之需要，故本案亦具有移動方便、機動性高之功效。5.
循環重複同一測試、確認測試品質：由於本案採用循環運行測試台之設計，使每一測
試產品之同一測試項目，具有可做循環多次之測試功能，可重複確認測試品質。三、
按引證一中雖有類似本案電刷座之構造，但電刷座僅為本案之一元件；又引證一中雖
有導體絕緣方式之立體圖標示、或已有所謂之明白交代電源或訊號引出之使用方法，
但不能因本案使用該習知元件，即全盤否定本案專利。被告及訴願、再訴願決定機關
無視本案之整體空間型態確有創新之處，並確能產生某些新作用或增進該物品某種功
效之事實，違法做出不利原告之處分及決定，實令原告深感遣憾。附件三所示之測試
台採用循環輸送帶，依圖式及敘述所載，雖稱係將待測電氣產品置於一環繞之輸送帶
之各預定部位上，輸送帶之各預定部位有導線組與電氣產品連接，導線組經由一導線
插座而連接至輸送帶底面設置之集電塊，集集塊與其下方對應之各式切斷形式之導軌
接觸而傳送測試用電源與信號，用以測試電氣產品之多種特性；該系統可在一循環過
程中，為絕緣試驗、耐電壓試驗、起動電流試驗、消費電力試驗、低電壓試驗、連續
通電試驗等工作。但僅憑其外觀示意圖及簡略之說明，實難稱能使一般熟悉該項技術
者了解其內容並可據以實施。被告及訴願、再訴願機關均未能以證據所顯示之事實為
根據，草率的擴張附件三所揭露之技術內容，並做為撤銷本案專利之依據，已嚴重危
害原告之權益。何況就以外觀而言，附件三所示之測試台與本案「多功能自動測試裝
置」亦有諸多不同處，請參閱附件四所示之本案與附件三測試台主要相異之結構、功
能比較表說明如下：1.本案環形測試台之形狀與附件三所示者有極大的差異，本案具
有搬遷容易、機動性高、使待測物品可循環重複測試，確認測試品質及針對一般中小
型企業使用等之功效，為附件三所示者無法比擬。2.本案載運單體為引證一中所無揭
示者，載運單體為一活動個體，其內裝有測量待測物品之測試治具，且可快速變換測
試治具以測試不同之物品，具有快速變換、測試範圍廣泛之優點等功效，自為附件三
測試台所無者。被告及訴願機關稱「本案載運單體之實質技術及運作方式與引證一所
示者並無不同之處，其目的、功效亦與引證一所示者相同」之說詞，亳無事實根據。
3.本案於測試台中央處及於載運單體設有儀表板及各儀表之設計亦為引證一中所無揭
示，本案利用各儀表可馬上顯示測試結果之功效，自亦為附件三測試台所無者。四、
綜上所述，本案雖利用引證一中部分習知元件，但本案測試台之形狀與引證一中所示
者大不相同，且本案載運單體、儀表板及各儀表之設計亦為引證一中所無，本案整體
空間型態確屬創新者。又本案該等元件所具功效皆為引證一所示者所無，確有能產生
某一新作用或增進該物品某種功效諸如：1.具有搬遷容易、機動性高，使待測物品可
循環重複測試，確認測試品質及針對一般中小型企業使用等之功效。2.可快速變換測
試治具以測試不同之物品，具有快速變換、測試範圍廣泛之功效。3.各儀表可馬上顯
示測試結果之功效。五、被告答辯理由一中稱「引證一中之電刷導座之圖示及配置位
置，亦均與本案相同」與實事不符。按本電刷導座係經專業廠商開模製造，通稱滑車
，因上面有滑輪而得名，此電刷導座只負責供電，與測試動作無關，由此電刷導座相
同，配置未必相同，就斷定習用技術，有先入為主的嫌疑，整個測試機構的各種配件
非常的多，有一、二種相同就認定是沿用習用技術，這只是理論推敲，以實務立埸來
看，要研發一套技術設備，非同小可，因在當時八十一年時間，此種另件（電刷導座
）很少廠商有生產，何況在引證一中，約略看出其一點端倪，其他的各種測試試驗的
機械架構實務也未揭露，而其提及測試目的物應是冰箱，如改為其他的測試物品（電
鍋、電磁爐或馬達等）其測試目的為測試物的品質在設計者設計標準合格範圍內方可
（亦即可以正常使用），但測試方法及手段，必須實物模擬測試及治具及機構等各方
面設計完全協調下方可達成。有些技術沒有辦法取得，設計者必須絞盡腦汁，利用實
務經驗配合人力、物力、財力，反反覆覆修改，方可達成，有時無法達成，必須重新
修改設計，再重新實測．．．一直實務測試，直到符合要求標準，方可，這其中的辛
酸苦楚，除非是參與者，否則很難認知。六、被告答辯理由二中稱「在節省測試空間
方面，本案之環形測試台並非必然有利者」，亦屬片面之詞。按就節省測試空間方面
，本案之環形測試台絕對是利多的，其理由如下：1.如引證一中所揭示之冰箱測試線
，由測試物的體積及其架構，可知其使用空間應是整廠設備，廠房佈置，至少應是有
幾仟坪以上的空間，而這幾仟坪空間一經佈置完成後，只能測試冰箱，如欲測試其他
測試物，應再大幅修改，方可再測試其他物品，這即是大型整廠設備。又測試物（冰
箱）本身測試項目及功能要求，一定要此方可達成，投資成本過大，非一般中小企業
能力可及。2.本案以測試電子鍋為例參閱目錄機台本身空間為長5M＊寬3M，合計不到
５坪空間，以１０人份電子鍋為例測溫度（以150。C為主）電功率、電流、耐壓、絕緣
電阻，每日8Hr可測1400台以上，（14台測試載運單體，一圈為4分30秒)一般中小型
企業的廠房100坪為單位，即可定裝一條組裝線及本案測試機台及倉庫及包裝線及物
流的車子進進出出，本案的研發是在全世界中小企業密度最高的台灣島國下產生的。
又本案的載運單體上的治具可替換性快，可配置好幾套治具，可在機台測試上，簡單
更換治具後，馬上投入另一種產品的測試，如電鍋測試→電子鍋測試→電熨斗測試→
開飲機測試→電風扇測試→馬達測試→煎藥壺測試→燉鍋測試．．．等等，以上種種
是引證一中的機組線無法達成的。3.本案之測試路徑雖為封閉，但只要一人操作，配
合載運單體，即可做上述第２項中所述的工作，效率之高，可想而知，被告稱本案待
測之電氣產品進出之通路不順暢，係未深入瞭解本案測試機台的實際操作方式及獲致
的功效下所引起的錯誤聯想。4.如認為環形路徑長度不夠（以第２項中之5M﹡3M為例
)，可加大一倍或二倍所佔空間也是10坪左右，加大一倍之下，所測之功能及容量就
更大了。5.引證一之開放式測試線，其實只適用大型廠商的整廠用，所測的測試物，
固定型式的大量生產，不適合常常更換治具的場合。而且操作人員相對增多，佔用廣
大空間，無法機動性及擴充性。6.本案之機台機動性高，可隨時移動位置，來配合廠
房需要調整。又電氣產品測試，在生產測試係有其共通性才有執行，一些艱深，窒礙
難行的測試項目，不必上線測試，由品管部門抽測即可，所以本案之機台 （5M﹡3M)
功能即可測試項目如下：（１）電熱類產品有溫度、電壓、電流、電功率、而耐壓、
絕緣阻抗，其中溫度由○。至599。C（高溫）測試，非引證一的機組線可達成的。（
２）電動類產品測試、溫升、電壓、電流、電功率、功率因數、轉速、耐電壓、絕緣
電阻等。本案的機台（長5M﹡寬3M)就可執行上述測試，如加倍（長10M﹡寬3M)， 那
測試的功能及項目及容量，即可加大一倍，相當嚇人的，絕非答辯書所說的有一定限
制。7.本案測試機台以（長5M﹡寬3M)只需一人操作即可， 況且測試起點與測試終點
在同一地方，方便操作者使用，這點係引證一無法達成的。8.又本案榮獲美國專利 U
.S.PATENT NO.0000000，難道在先進國家認同下的專利，到開發中國家反而不認同，
這點值得三思。七、按本案係新型專利，依鈞院七十年度判字第三十一號判決中已有
論釋「新型專利所應用之手段，縱令在原理上並非前所未有之創作者，而係習用技術
，若其空間型態係屬創新，並能產生某一新作用或增進該物品某種功效時，即符合新
型專利之要件」。請參附件專利公告第一七三○二七號、一三九二○五號及二三三五
七八號所示者；其中公告第一七三○二七號及一三九二○五號所運用技術原理相同，
但空間型態不同造成之功效不同，被告即分別准予新型專利；而第二三三五七八號也
僅是利用一般習知之魔術粘做為結合構造而已，被告亦准予新型專利。反觀本案與引
證一就整體空間型態不同及造成功效不同（請參閱原起訴理由所載）之差異性較前述
公告第一七三○二七號及一三九二○五號之差異性，及第二三三五七八號與習之技術
間之差異性有過之而無不及，卻被認為不符新型專利要件而被撤銷專利權，實令原告
不能甘服。八、綜上所述，被告未能正視起訴理由所載本案與舉發證據結構、功效之
差異處，並提出具體合理的辯駁理由，而一再一昧的以某一、二零件及某些測試性質
與習用者相近，即全盤否定本案整體結構有創新之處且功效確實有所增進之處，而稱
本案不具進步性撤銷本案專利權，已嚴重危害被告之權益。本案整體空間形態確實有
創新之處，且確有能產生某一新作用或增進該物品某種功效，實難稱有專利法第九十
五條及第九十六條第一款、第五款規定不合新型專利要件之情形。被告率爾撤銷本案
專利權之理由、及訴願、再訴願決定書均確有違法。為此，請准行言詞辯論，查明事
實，判決撤銷原處分及一再訴願決定等語。
被告答辯意旨略謂︰一、本案之技術特徵在於其自動測試裝置包括有：設有多線負載
用電軌之環形測試台，具有多數導線及電刷之電器產品載運單體，待測電器產品之測
試點經由導線、電刷、負載用電軌，而連接至儀表板。與引證一及二比較可知，引證
二已揭示利用環狀路徑供一序列待處理物件運行，以進行系列性加工處理之技術手段
；而引證一之測待台採用循環輸送帶，可依序進行絕緣試驗、耐電壓試驗、起動電流
試驗、消費電流試驗、低電壓試驗。連續通電試驗等，故其功能及目的與本案均相同
。引證一中電刷導座之圖示及配置位置，亦均與本案相同。綜合引證一及二所揭示之
技術手段可知，本案乃是利用習知之輸送帶承載物件之技術手段，加上引證一所揭示
之導電軌、導電刷集電塊、信號迴路之分割等技術，組合成單一裝置，並不具相乘之
功效增進，並不具進步性。二、在節省測試空間方面，本案之環形測試台並非必然有
利者，一為其係完全封閉之路徑，並無進出口，使待測之電氣產品進出之通路並不順
暢；二為其環形路徑之路徑長度一定，能容納之儀器有一定限制，對應之測試項目亦
有限制。相較之下，引證一之曲折式迂迴路徑具有出入口及不同之迂迴測試段，更具
有較佳之出入動線及可彈性擴充測試之項目；另空間配置、出入動線之設計亦具有較
佳之功效。三、綜上所述，被告所為本案舉發成立，應撤銷其專利權之審定並無違法
，本案原告之訴無理由，請判決駁回等語。
    理  由
按凡對於物品之形狀、構造或裝置，首先創作，合於實用之新型者，得依法申請專利
，因為當時專利法第九十五條所規定，惟若非首先創作或不合實用者，自不得申請專
利，本院五十年判字第一二五號著有判例。又運用申請前之習用技術、知識顯而易知
未能增進功效者，依同法第九十六條第五款規定，即非新型。查本件原告於八十一年
八月十四日以其「多功能自動測試系統」係包括環形測試台，佈列多個依環狀路徑循
環運行之載運單體，環設區域內設有一台座、台座底部邊緣環設一組多線之負載用電
軌，頂部架設一儀表板；載運單體可載運待測之電氣產品，並藉由數導線引接出與各
電軌接觸之電刷，用以將電氣產品之測試點接通至電軌；電軌呈多段截斷式，各段間
彼此絕緣；儀表板內設有與各段電軌預設連接之多數儀表；上述組合使電器產品之測
試點依序移至與各段截斷電軌接觸，而由對應之儀表測試等情，向被告申請新型專利
，經被告編為第00000000號審查，於函請原告修正創作名稱為「多功能自動
測試裝置」後准予專利，於公告期滿審查確定後，發給新型第八六九七一號專利證書
。嗣關係人以本案於申請前已見於刊物且已公開使用，復係運用申請前之習用技術、
知識顯而易知未能增進功效，有違專利法第九十五條、第九十六條第一款及第五款之
規定云云，檢附八十一年發行之日本松下電工之盒型電軌型錄（以下稱引證一）、申
准在先之第00000000號「果凍製造機之循環輸送器」新型專利案（以下稱引
證二）專利公告影本，對之提出舉發。案經被告審查結果，以引證一之盒型電軌係將
待測電氣產品置於一環繞之輸送帶之各預定部位上，輸送帶之各預定部位有導線組與
電氣產品連接，導線組經由一導線插座而連接至輸送帶底面設置之集電塊（由各式之
觸輪改良而成），其集電塊與本案圖式三所式之電刷座具有相似之構造，集電塊與其
下方對應之各式切斷形式之導軌接觸而傳送測試用電源與信號，用以測試電氣產品之
多種特性。本案設計如同引證一之輸送帶之各預定部位之導線插座連同其導線與集電
塊予以組合成一載運單體，本案載運單體之實質技術內容及運作方式與引證一所示者
並無不同之處，其目的、功效亦與引證一所示者相同。引證二係一果凍製造機之循環
輸送器，其循環式輸送帶可供佐證本案以環狀路徑供待處理物品作循環運作，為習知
之技術。又申請專利範圍第二項之實質內容僅是將其中提供測試用電源之一電刷座對
應之電軌設定為單體用電軌，且將其設在台座底面。由引證一可知其中設在輸送帶之
各預定部位之導線連接用插座口及集電塊亦設有多組端子，可提供不同之電源供應電
源，如20A 或40A者。申請專利範圍第三項之實質內容係將各載運單體套固在一鏈條
上由齒輪傳動鏈條。而以齒輪傳動鏈條而進行強制式循環之傳送機構，亦屬習知技術
，引證一第八頁所示輸送帶亦係強制式循環之傳送機構。本案僅將習知裝置中部分構
件組合成一單體，其實質之技術相同，並無增進之功效，有違當時專利法第九十五條
及第九十六條第五款規定，乃為「本案舉發成立，應撤銷其專利權。」之審定，發給
（八六）台專（判）○二○二七字第一四八六九三號專利舉發審定書。原告不服，循
序提起行政訴訟主張：本案具有節省測試空間，測試結果一目了然；精減操作人員，
縮短測試時間；變化容易、測試範圍廣泛；拆組容易、機動性高；及循環重複同一測
試，確認測試品質等功效。且本案整體空間形態，構造特徵及上開具體使用功效均與
引證一、二不同。本案雖利用引證一中部分習知元件，但本案測試台之形狀與引證一
中所示者大不相同，且本案載運單體。儀表板及各儀表之設計亦為引證一中所無，本
案整體空間型態確屬創新者。又本案該等元件所具功效皆為引證一所示者所無，確有
能產生某一新作用或增進該物品具前開具體功效。由於本案整體空間形態確實有創新
之處，且確有能產生某一新作用或增進該物品某種功效，實難稱有當時專利法第九十
五條及第九十六條第五款規定不合新型專利要件之情事。依鈞院七十年度判字第三十
一號判決意旨，本案自應具新型專利權云云。經查，本案利用環狀路徑供待處理物件
運行以進行系列性加工處理，為引證二早已揭示之習知技術。引證一之測試台採用循
環輸送帶，依引證一第七、八頁圖式及敘述，該系統可在一循環過程中，為絕緣試驗
、耐電壓試驗、起動電流試驗、消費電力試驗、低電壓試驗、連續通電試驗等工作，
原告所稱本案之功效及目的與引證一均相同。又本案說明書圖式第三圖電刷座之頂部
構造立體示意圖與引證一電刷導座之圖式，為相同之設計，且配置位置亦均相同。雖
本案為環狀循環，引證一為連續帶狀輸送，惟由帶狀輸送改環狀輸送乃熟習此技藝者
可輕易思及完成，難謂具有進步性。綜合引證一及二所揭示之技術手段可知，本案係
利用習知輸送帶承載物品之功用，加上已見於引證一之導電軌、導電刷集電塊、信號
迴路之分割等技術，組合成一單一裝置，不具相乘之增進功效。在原告主張本案具有
節省測試空間功效方面，由於本案之環形測試無非必然有利，因其係完全封閉之路徑
，並無進出口，使待測之電氣產品進出之通路不順暢，且其環形路徑長度一定，能容
納之儀器有限，對應之測試項目亦受限制。相較之下引證一之設計，較具功效。況以
引證一封面電刷導塊應用圖式與第三頁電刷導塊之應用剖視圖可清楚看見本案圖式第
二圖E、 C1、C2之應用，本案圖式未表明如何配置，僅在申請專利範圍第九行說明電
軌間形成絕緣，引證一第四頁右下方之絕緣方式已用立體圖標示；本案圖式第三圖電
刷導座立體圖與引證一第十九頁左下圖完全相同；引證一第四十六頁上二圖已明白交
代電源或訊號引出之使用方法，本案僅係將引證一之配件及應用方法重新組合在環狀
輸送帶，不具進步性。本件於訴願審理期間，經濟部曾先後兩次檢送本案與引證等相
關資料，請財團法人工業技術研究院電腦與通訊工業研究所審查，認定本案只是將習
知裝置及構件，組合成一環狀輸送帶，實質上與引證一內之應用比較並無功效上之改
進，不符新型專利要件等情，有該研究所八十七年四月廿四日（八七）工研通審字第
○○一七號函（含審查意見書）、同年八月五日（八七）工研通審字第○○一七號函
（含再訴願答辯意見書）附訴願卷足稽。本院認該研究所由專家所為之審查意見，具
公正性、客觀性與權威性，足供本院審理之參考。另原告引用之本院七十年判字第三
十一號判決，係就個案為之，並非判例，無拘束本件審理效力。原告主張，無非其主
觀之見解，核無足採。揆諸首揭說明，本件原處分核無違誤，一再訴願決定遞予維持
，並無不合，原告猶執前詞，聲請撤銷，為無理由，應予駁回。又本件事實已臻明確
，原告聲請本院行言詞辯論，核無必要，併此敘明。
據上論結，本件原告之訴為無理由，爰依行政訴訟法第二十六條後段，判決如主文。
中    華    民    國     八十八      年     十二     月     二十四      日
                    行 政 法 院 第 五 庭
                                審 判 長 評  事      廖  政  雄
                                         評  事      趙  永  康
                                         評  事      沈  水  元
                                         評  事      林  清  祥
                                         評  事      姜  仁  脩
右  正  本  證  明  與  原  本  無  異
                                         法院書記官  張  惠  美
中    華    民    國     八十八      年     十二     月     三十       日
